最高法院刑事判決　　　　　　　九十四年度台上字第九七０號
　　上　訴　人　甲○○
　　　　　　　　乙○○
上列上訴人等因偽造文書案件，不服台灣高等法院中華民國九十
三年八月十二日第二審更審判決（九十三年度上更(一)字第二六七
號，起訴案號：台灣士林地方法院檢察署八十五年度偵字第七五
五八、九一三九號），提起上訴，本院判決如下：
    主  文
原判決撤銷，發回台灣高等法院。
    理  由
本件原判決認定上訴人甲○○、乙○○二人係夫妻，分別擔任設
於台北市松山區○○○路○段一三七巷四弄八號，以進口薰香台
、薰香精油等為主要業務之雅哥丹國際有限公司（ Algomer In-
ternational 有限公司，下稱雅哥丹公司）之股東兼董事及股東
兼財務副總經理，均為從事業務之人，竟共同基於行使變造私文
書之概括犯意聯絡，自民國八十三年十一月起至八十五年六月止
，以影印後重新打字再影印之方式，連續變造法國進口商Produi
ts Berger 公司發票五十四張，一方面將價格改高百分之三十至
五十不等，並持之向股東交代，另方面則將同筆進貨之價格改低
，並持之向海關報稅進口，均足以生損害於雅哥丹公司及其餘股
東楊天聲、陳翠英等情。因而撤銷第一審諭知甲○○、乙○○無
罪之判決，改判論處其二人共同連續行使變造私文書，足以生損
害於他人罪刑，固非無見。
惟查：(一)、有罪判決書所記載之犯罪事實，為論罪科刑適用法律
之基礎，故凡與適用法令有關之重要事項，必須詳加認定，明確
記載，然後於理由內明憑以認定之證據及理由，並使事實認定
與理由說明兩相一致，始足為適用法令之依據。若事實未記載，
而理由加以說明，為理由失其依據。如事實有記載，理由未予說
明，則為理由不備，按諸刑事訴訟法第三百七十九條第十四款規
定，其判決當然為違背法令。上訴人等均否認有前開犯行，原判
決事實欄認定記載上訴人二人共同基於行使變造私文書之概括犯
意聯絡，，於前開時地以影印後重新打字再影印之方式，連續變
造法國進口商Produits Berger公司發票五十四張等情，然對於
所謂五十四張發票及變造之內容如何？係何人在何處變造？上訴
人二人如何分擔犯罪行為之實施？原判決均未為明確之認定記載
，且原判決事實欄謂上訴人等持前開變造之發票向股東交待云云
，是否已達行使之階段，亦有未明，自不足為適用法律論以變造
私文書共同正犯之依據，已有可議。又原判決理由二僅謂甲○○
、乙○○間有犯意聯絡、行為分擔，為共同正犯云云。並未明
憑以認定其二人有犯意聯絡及行為分擔之依據及理由，亦有理由
不備之可議。(二)、審理事實之法院，對於案內與待證事實有重要
關係，而屬依法應予調查之證據，如未依法調查或雖已調查而未
調查明白，即與證據未經調查無異，如率行判決，其判決當然為
違背法令。又刑法上之「偽造」、「變造」文書罪，係二種不同
犯罪形態之犯行，不容混淆。前者指無該文書之製作權而冒用他
人名義，所製作內容不實之文書而言；後者指無文書改作權之人
，就已存在之真正文書，於不變更原有文書之本質，擅自更改或
變更文書之內容，但未達於完全更新該文書之意義之謂。原判決
理由一、之（五）謂上訴人等以塗改法國發票原本，製成空白之
樣張，以複製數張空白發票，自行在變造之空白發票上打字，以
偽造變造調高貨品單價；理由一、（四）之(二)3.謂上訴人二人復
以編號第七八九八一號之空白發票，合併將二批貨品併為一張發
票云云，如果無訛，是否指將原屬真正之法國發票之內容全部塗
去，製成空白發票，再填載不實之內容，製作成另張發票？若然
，能否謂僅變更原發票之部分內容，而未變更原發票之本質，僅
屬變造文書之行為，而非無權製作另張發票之偽造行為？非無可
疑，原審未詳加究明釐清，遽論處上訴人等行使變造私文書之罪
刑，尚嫌速斷，其審理猶有未盡。上訴人等上訴意旨指摘原判決
不當，尚非全無理由，應認仍有撤銷發回更審之原因。至原判決
不另為無罪之諭知部分，基於審判不可分原則，併予發回，附此
明。
據上論結，應依刑事訴訟法第三百九十七條、第四百零一條，判
決如主文。
中　　華　　民　　國　九十四　年　　三　　月    三  　日
                      最高法院刑事第十庭
                          審判長法官  陳　正　庸
                                法官  賴　忠　星
                                法官  王　居　財
                                法官  林　開　任
                                法官  林　立　華
      本件正本證明與原本無異
                                      書  記  官
中　　華　　民　　國　九十四　年　　三　　月   十四   日
                                                  Ｍ
